臺灣高等法院民事判決  
110年度重上字第257號
上  訴  人  王建南  
訴訟代理人  張軒豪律師
被 上訴 人  王建洲  
訴訟代理人  黃柏嘉律師
            王秉信律師
            黃文承律師
上列當事人間請求返還房屋等事件，上訴人對於中華民國109年1
2月11日臺灣新北地方法院109年度重訴字第53號第一審判決提起
上訴，被上訴人並為訴之減縮，本院於111年1月26日言詞辯論終
結，判決如下：
    主  文
上訴駁回。
第二審訴訟費用由上訴人負擔。
原判決主文第二項應減縮為自民國一百零八年十月十七日起算。
    事實與理由
壹、程序方面：
    按在第二審為訴之變更或追加，非經他造同意，不得為之，
    但減縮應受判決事項之聲明，不在此限，民事訴訟法第446
    條第1項、第255條第1項第3款定有明文。本件被上訴人就原
    判決主文第2項命上訴人應自民國108年10月10日起至遷讓返
    還門牌號碼新北市○○區○○○路51號1樓房屋（下稱系爭房屋，
    不含地下室）之日止，按月給付新臺幣（下同）2,417元部
    分，於本院審理中，就不當得利起算日減縮自108年10月17
    日起算（本院卷二第29頁），核屬減縮應受判決事項之聲明
    ，且經對造同意，自應准許。
貳、實體方面：
一、被上訴人主張：伊為系爭房屋及坐落新北市○○區○○段418地
    號土地（權利範圍1/5，與同地段2002建號之系爭房屋合稱
    系爭房地）之所有權人，系爭房地係於81年間由兩造及胞兄
    即訴外人王建雄等三兄弟共同出資購買予伊，嗣為便於上訴
    人洽談生意，兩造約定以系爭房屋與上訴人所有之門牌號碼
    新北市○○區○○街22之2號房屋（下稱○○街房屋）互為交換使
    用，而互為租賃契約關係（下稱系爭契約），故系爭房屋為
    上訴人占有使用中。因上訴人於108年9月25日寄發存證信函
    （下稱上訴人存證信函）請求伊返還○○街房屋，伊無其他房
    屋可居住，遂於108年10月7日寄發存證信函（下稱系爭存證
    信函）終止系爭契約以收回自用，請求上訴人於文到（即同
    年月9日）7日內返還系爭房屋，故上訴人於108年10月17日
    起已無權占有，伊自得請求上訴人騰空返還系爭房屋，並按
    月給付相當於租金之不當得利2,417元。爰依第767條第1項
    、第179條規定，求為命：㈠上訴人應將系爭房屋騰空返還予
    伊。㈡上訴人應自108年10月17日起至返還系爭房屋之日止，
    按月給付伊2,417元之判決。並陳明願供擔保請准宣告假執
    行（未繫屬本院者，不予贅述）。
二、上訴人則以：系爭房地係兩造與王建雄三兄弟於81年間共同
    出資630萬元所購買，借名登記予被上訴人名下，三兄弟均
    可共同使用且自由進出，作為家族世代傳承或公廳祭拜之用
    ，伊出資共427萬元，出資比例為67.78％，故伊就系爭房地
    至少有67.78％應有部分，系爭房屋非被上訴人單獨所有，兩
    造間並無交換使用房屋之約定，伊得本於合夥人或共同出資
    者之身分自由使用系爭房屋，縱認應有部分不明，依民法第
    817條第2項規定推定為均等，伊並未將房屋之應有部分贈與
    被上訴人，仍為實際共有人，自屬有權占有使用系爭房屋，
    被上訴人不得請求伊將系爭房屋之全部返還等語，資為抗辯
    。
三、原審為被上訴人一部勝訴、一部敗訴之判決，即判命上訴人
    應將系爭房屋騰空返還與被上訴人；上訴人應自108年10月1
    0日起至返還系爭房屋之日止，按月給付租金2,417元，並為
    准、免假執行之宣告，駁回被上訴人其餘之訴及假執行之聲
    請。上訴人就敗訴部分提起上訴，上訴聲明：㈠原判決不利
    於上訴人部分廢棄。㈡上開廢棄部分，被上訴人在第一審之
    訴及假執行之聲請均駁回。被上訴人答辯聲明：上訴駁回（
    被上訴人就敗訴部分，未據上訴，非本院審理範圍）。
四、兩造不爭執事項（本院卷一第75、76、339頁）：
  ㈠兩造及大哥王建雄於81年間共同出資，向訴外人陳前利以630
    萬元購買系爭房地，其中310萬元價金係向嘉義縣大林鎮農
    會（下稱大林農會）貸款（下稱系爭貸款）支付，並於90年
    10月間清償完畢，買賣契約之買方為被上訴人，系爭房地現
    登記為被上訴人所有，有系爭房地之土地及建物所有權狀影
    本、土地及建物登記公務用謄本、新北市地籍異動索引、土
    地及建築改良物買賣所有權移轉契約書等（原審卷一第17、
    19、173至第186、407至419頁）附卷。
  ㈡系爭貸款以王建雄為借款人，兩造為保證人，三兄弟各提供
    名下土地共3筆設定抵押，有王建雄大林農會存摺交易明細
    、大林農會109年3月20日大農信字第1090001109號函及檢附
    之借款申請書、抵押權登記簿影本等（原審卷一第87至103
    、247至363頁）可查。
  ㈢系爭房屋現由兩造共同使用，設有王家祖先牌位，上訴人使
    用其中一間房間作為瑋格水電工程有限公司（下稱瑋格公司
    ）之辦公室，被上訴人使用後方走道及地下室堆置水電材料
    ，系爭房地之所有權狀由被上訴人保管，並由被上訴人繳納
    地價稅、房屋稅等稅費、上訴人繳納水電費。
  ㈣○○街房屋為上訴人所有，現由被上訴人居住使用。
  ㈤上訴人曾以系爭房地作為擔保品，於90、95年間向彰化銀行
    申辦300萬元、493萬元之貸款，有被上訴人彰化銀行存摺交
    易明細（原審卷一第115至119頁）在卷。
  ㈥上訴人於108年9月25日寄發存證信函請求被上訴人返還○○街
    房屋，被上訴人於108年10月7日、109年11月4日寄發存證信
    函請求上訴人返還系爭房屋，上訴人分別於108年10月9日、
    109年11月8日收受，有上開存證信函及回執影本(原審卷一
    第21至29、405頁)可查。
五、被上訴人主張以系爭存證信函終止系爭契約，上訴人無權占
    有系爭房屋，依民法第767條第1項、第179條規定，請求上
    訴人騰空返還系爭房屋及自108年10月17日起至返還系爭房
    屋之日止，按月給付2,417元等情，為上訴人否認，並以前
    詞置辯。茲就兩造之爭點及本院之判斷，詳述如下：
　㈠被上訴人為系爭房地之登記所有權人，上訴人辯稱兩造間成
    立借名登記契約關係，是否可採？
　⒈按不動產物權經登記者，推定登記權利人適法有此權利；所
    有人對於無權占有或侵奪其所有物者，得請求返還之，民法
    第759條之1第1項、第767條第1項前段分別定有明文。又以
    無權占有為原因，請求返還所有物之訴，被告對原告就其物
    有所有權存在之事實無爭執，而僅以非無權占有為抗辯者，
    原告於被告無權占有之事實，無舉證責任，被告應就其取得
    占有，係有正當權源之事實證明之，如不能證明，則應認原
    告之請求為有理由。次按所謂借名登記契約，謂當事人約定
    一方將自己之財產以他方名義登記，而仍由自己管理、使用
    、處分，他方允就該財產為出名登記之契約，是出名者與借
    名者間應有借名登記之意思表示合致，始能成立借名登記契
    約。主張借名登記者，應就借名登記成立之利己事實，負舉
    證責任。查系爭房地為三兄弟合資購買，並登記為被上訴人
    所有，為兩造所不爭執（不爭執事項㈠），依民法第759之1
    條第1項規定，推定系爭房屋為被上訴人單獨所有。上訴人
    辯稱就系爭房地為三兄弟共有，依出資比例而將其應有部分
    67.78％借名登記予被上訴人名下，為被上訴人所否認，即應
    由上訴人就成立借名登記關係負舉證責任。
　⒉經查，證人王建雄於原審結證稱：被上訴人從南部北上後就
    承租系爭房屋居住，後來屋主要賣，當時三兄弟關係很好，
     覺得被上訴人沒有房屋，要讓他有安全感，所以兄弟三人
    同意一起買給被上訴人，是伊和上訴人到林口找屋主談用63
    0萬元成交，代書是上訴人找的。伊等就回來籌錢，當時講
    好兩造各出100萬元、伊出40萬元，加上母親王林有當時賣
    土地有60萬元，不夠的部分就向大林農會貸款310萬元，後
    來伊及被上訴人老婆林秋珍都有跟同一個合會，都用該合會
    標金還款50萬元。後來因為上訴人缺錢又再去大林農會增貸
    100萬元。後來伊又標到一個會20幾萬元及伊受傷賠款10幾
    萬元，也是拿給上訴人去還款，故伊出了90幾萬元，每月利
    息2萬6、7千元是伊出的。伊等都是交現金給上訴人匯款，
    口頭約定兄弟要合作，就是要買給被上訴人才登記在被上訴
    人名下，這是三兄弟的共識。80年左右，伊有新北市○○區○○
    ○路51號5樓房屋（下稱5樓房屋），上訴人有○○街房屋，買
    下系爭房屋前，被上訴人沒有房屋。當時大家要合作要買屋
    給被上訴人，30幾年過去都沒有人有意見。系爭房屋就是被
    上訴人的，但幾年前有變化，家族有協調兩次，第一次協調
    有兩造夫妻、母親及伊，上訴人說一年後要搬走，第二次再
    協調，上訴人又說兩年後要搬走，如果系爭房屋不是被上訴
    人的，為何上訴人要搬走等語（原審卷一第371至375頁）。
    足知，被上訴人原承租系爭房屋居住，適逢前屋主陳前利欲
    出售，因被上訴人當時無房產，三兄弟感情很好，有約定要
    共同合作、一起出資購買系爭房地並登記為被上訴人所有，
    難認有何依出資額比例將應有部分借名登記之約定。復經證
    人即被上訴人配偶林秋珍到庭結證稱：大哥與上訴人一起去
    林口去見屋主，屋主說要賣，他們三兄弟回來討論決定一起
    買給被上訴人，當時只有伊家沒有房子，伊聽了很高興，因
    為可以有自己的房子了。在系爭房屋簽約時伊在旁邊，因為
    伊住在系爭房屋，簽約時，大哥不在去工作，現場有兩造、
    屋主及代書，代書辦完之後，上訴人就把所有資料包含權狀
    拿給伊收起來，一直到現在都在伊這裡。購買系爭房地三兄
    弟都有出錢，婆婆也有出錢。被上訴人回來講說：上訴人有
    跟他講系爭房地部分給你做紅利，難道不好（台語）。婆婆
    王林有有賣一塊地，出了60萬元，她說伊娘家的人怎麼沒幫
    忙出錢，因為她有出60萬元，所以要求伊娘家多少出一點，
    她說這是起家厝，伊還被她唸了好幾年。上訴人30多年來都
    沒有就系爭房屋跟被上訴人要過錢或主張也有份，是到開庭
    時才說是借名登記等語（本院卷一第472至474頁)。可知，
    簽約後，上訴人將包含權狀等資料交給林秋珍保管，被上訴
    人持有系爭房地所有權狀及繳納歷年房屋稅、地價稅等情，
    為兩造所不爭執（不爭執事項㈢），被上訴人自始即以所有
    權人之身分持有權狀及繳納稅費，而與借名登記關係由委託
    人保管權狀之情形不同。且因王林有亦有出資，並曾抱怨林
    秋珍娘家沒資助被上訴人之起家厝，此部分亦經證人即林秋
    珍弟媳婦張錦雲於原審結證稱：伊配偶林慶龍曾在上訴人水
    電行任職過，剛開始有住過系爭房屋，後來因為王林有常來
    臺北幫忙照顧小孩，伊家就搬到5樓房屋居住，有一次在客
    廳王林有指責林秋珍既然要買房屋，為何娘家都沒有人幫忙
    ，伊算是娘家人，當下聽到王林有這樣說覺得心很酸，伊就
    將存摺及印章當著王林有的面拿給林秋珍說伊願意幫忙出一
    點錢，林秋珍沒有收等語（原審卷一第570至573頁）之情節
    相符。上訴人雖以被上訴人於本院自認並非受上訴人之贈與
    而係三兄弟在類似合夥關係下共同出資買房子給被上訴人，
    屬於無名契約等語，辯稱三兄弟就系爭房地為公同共有關係
    ，非被上訴人單獨所有云云，然查，被上訴人始終否認有借
    名登記關係，證人王建雄亦證述系爭房地就是要買給被上訴
    人所有，自非屬共有關係，且無論上訴人或王建雄當初是出
    於親情或是共同工作打拼之動機而願意一同出資，究與上訴
    人所辯之借名登記契約關係不同，自難以被上訴人上開陳述
    即為有利於上訴人之認定。 
　⒊上訴人辯稱三兄弟係於81年8月21日合意共同出資購買系爭房
    地，將其按出資額比例67.78％之應有部分借名登記在被上訴
    人名下云云（本院卷二第133頁），然已與大哥王建雄之前
    開證述不符，且上訴人於原審稱系爭房地總價款為780萬元
    ，其出資637萬元云云，於本院又改稱總價款610萬元，最終
    參照證人之證述而同意總價款為630萬元，其出資427萬元云
    云（本院卷一第520頁），若兩造間有以出資額比例為應有
    部分之約定，上訴人豈會對於重要之總價款及其出資金額說
    詞反覆，況若其應有部分比例逾2/3，又豈會將所有權狀、
    相關契據自始交由被上訴人持有。而證人林秀華於本院證稱
    ：81年間向陳前利買系爭房地是三兄弟一起出錢買的，總金
    額伊不清楚，81年8月21日以伊名義開3張支票給陳前利，上
    訴人出60萬元、王建雄出40萬元，被上訴人出100萬元。81
    年9月21日匯款310萬元是三兄弟回大林農會貸款匯入伊帳戶
    來付款，由伊開支票。當初系爭房地要登記在被上訴人名下
    伊不同意，伊跟上訴人說應該有出錢的人都要登記名字。上
    訴人跟伊說：他們三兄弟討論過，因為伊等是做工程，怕被
    別人倒帳，收不到錢，影響家庭，無厝可住。沒有聽三兄弟
    說過系爭房地是要買給被上訴人。沒有見過前屋主陳前利，
    沒有參與購屋簽約，是上訴人在處理，因為買系爭房地是他
    們三兄弟一起買，三兄弟拿現金給上訴人，伊開支票交給上
    訴人，上訴人將支票拿去給陳前利，因為當初上訴人沒有甲
    存帳戶，伊一直回想當初是開立誰的支票，所以就一直去查
    ，後來用伊名字去查帳戶就查到了等語（本院卷一第332至3
    36頁）。可知，出資購買系爭房地之三兄弟均同意登記為被
    上訴人所有，上訴人夫妻於本院繫屬後調取帳戶資料始想起
    當年簽發支票付款之情形，係因林秀華當時即有甲存帳戶，
    始以林秀華之名義開立支票付款給陳前利，且林秀華並未參
    與購屋簽約之事，縱林秀華未曾聽聞三兄弟談及要將系爭房
    地買給被上訴人之事，並要求有出資購買系爭房地之人均應
    登記所有權人，然未遭採納，所謂上訴人做工程、怕被別人
    倒帳云云，亦無從推論兩造係成立借名登記，遑論系爭房地
    所有權狀均由被上訴人保管，尚無從以林秀華之證述認定兩
    造間成立借名登記之合意。另證人張源成於原審雖證稱：79
    年起在上訴人工程行工作，當時住在5樓房屋，被上訴人住
    在承租的系爭房屋，王建南在別條巷子買房子，系爭房屋是
    三兄弟買的，不清楚多少錢，買了之後，被上訴人就去住○○
    街房屋，因為系爭房屋當作工程行為主，三兄弟共同使用，
    上訴人有用系爭房屋當辦公室，沒有聽說過王建雄、上訴人
    要將系爭房屋贈與給被上訴人的說法，也沒聽說過交換房屋
    居住的事。大約4、5年離職等語（原審卷一第560至565頁）
    ，然查，證人張源成並未參與系爭房地買賣契約之簽定，且
    非契約當事人，而為工程行之員工或友人，所得知內容自非
    可與證人王建雄所證述之情節相比，縱然未聽聞上訴人贈與
    房屋或與被上訴人間交換使用之約定，亦無從證明有何借名
    登記之合意。
　⒋再就上訴人辯稱出資427萬元部分，係指包含清償大林農會之
    貸款本金267萬元及利息，即以林秀華82年1月27日開立2張
    支票合計110萬元、83年2月24日現金存入60萬元清償、86年
    7月24日以上訴人支票清償50萬元，及86年9月11日、87年1
    月26日分別匯款50萬元清償共320萬元云云，並提出王建雄
    大林農會帳戶存摺、林秀華之於合作金庫新莊分行甲存帳戶
    明細為證（原審卷一第87至103頁、本院卷一第65至67頁）
    。然查，83年2月24日60萬元現金存入無法證明為上訴人所
    支付，再依被上訴人提出之系爭貸款明細表所載（本院卷二
    第19至23頁），系爭貸款迄至83年9月22日止之本金餘額僅
    剩50萬元，之後上訴人自承於83年12月12日增貸100萬元、8
    5年6月14日增貸160萬元，為其自行清償（本院卷二第132頁
    ），則其前開所述清償貸款320萬元自係包含清償其後續自
    行增貸260萬元本金及利息之款項，而與系爭房地之價款無
    涉，其事後以帳戶金流拼湊之金額，絕大多數為清償自己之
    增貸款項，故上訴人辯稱其就系爭房地出資額為427萬元、
    就系爭房地應有部分67.78％借名登記予被上訴人云云，自難
    採信。
　⒌上訴人另辯稱其支付水電費、電話及網路費，較之被上訴人
    每年繳納之房屋稅及地價稅高出數倍，又曾以被上訴人名義
    就系爭房地設定抵押權予彰化銀行，先後於90年5月16日貸
    款300萬元、95年11月27日貸款493萬元，日後由上訴人全部
    清償完畢，塗銷抵押權登記，可證系爭房地為三兄弟共有，
    僅係將應有部分借名登記云云。然查，兩造間成立交換房屋
    使用之系爭契約（詳如後述），基於使用者付費，使用系爭
    房屋之上訴人依其實際使用之多寡而支付水、電或電信費用
    等，與一般由承租人自行支付相關費用之約定無違。另上訴
    人曾以系爭房地為擔保品，於90、95年間向彰化銀行申辦30
    0萬元、493萬元之貸款，為兩造所不爭執（不爭執事項㈤）
    ，然依上訴人提出之被上訴人彰化銀行存摺交易明細（原審
    卷一第115至119頁）所載，彰化銀行之放款帳戶為被上訴人
    之帳戶，被上訴人同意以系爭房地設定抵押權，為上訴人貸
    款做擔保，與上訴人對系爭房地有無應有部分無涉，亦難以
    推認兩造間有何借名登記之合意。
　⒍小結，依上訴人所提出證據資料尚無法證明兩造成立借名登
    記關係，故上訴人另辯稱如兩造未依出資比例作為應有部分
    之比例，依民法第817條第2項規定推定應有部分為均等云云
    ，亦無可取。又依卷存證據，三兄弟合資購買系爭房地，究
    與民法第667條規定合夥係經營共同事業之契約不同，非屬
    合夥關係，系爭房地自非公同共有之合夥財產，則被上訴人
    自無須請求清算合夥財產，亦無須將王建雄一同起訴或被訴
    ，上訴人辯稱被上訴人起訴欠缺當事人適格、不符合民法合
    夥規定，不得單獨起訴請求云云，自無可採，亦併敘明。
　㈡被上訴人主張兩造間成立之系爭契約關係業已終止，上訴人
    已無權占有系爭房屋，依民法第767條第1項規定，請求上訴
    人騰空返還系爭房屋，有無理由？
　⒈被上訴人主張86年間其所有之系爭房屋與被上訴人所有之○○
    街房屋交換使用，成立系爭契約屬互為租賃契約性質，因上
    訴人存證信函請求其返還○○街房屋，其無其他房屋可居住，
    遂於108年10月7日寄發系爭存證信函終止系爭契約以收回自
    用等情，上訴人對於上開寄發存證信函之事實不爭執（不爭
    執事項㈥），然否認兩造間成立系爭契約，辯稱係因被上訴
    人為其員工而提供○○街房屋作為員工宿舍云云。經查，被上
    訴人原居住在系爭房屋而購買系爭房地之情節，詳如前述，
    嗣後上訴人於86年間購買同棟之門牌號碼為新北市○○區○○○
    路51號4樓房屋（下稱4樓房屋），登記為林秀華所有，有4
    樓房屋建物登記謄本及門牌證明書在卷可佐（原審卷一第52
    9至531頁），即三兄弟均在同棟公寓購買房產，之後被上訴
    人舉家搬至上訴人所有之○○街房屋居住，上訴人全家則住在
    4樓房屋，並使用1樓之系爭房屋一間作為瑋格公司之辦公室
    等情，有系爭房屋現況照片可參（本院卷一第175、179頁）
    ，為兩造所不爭執。且經證人王建雄於原審結證稱：上訴人
    當時買到4樓房屋，住在○○街房屋，被上訴人住在系爭房屋
    ，因為要讓上訴人可以在1樓接生意、招待朋友、喝酒哈啦
    後，方便可以直接上4樓休息，伊就建議被上訴人去住○○街
    房屋，上訴人就搬到4樓，都沒有講何時要換回來，當時兄
    弟感情很好，所以沒有講換回來的時間，如果伊沒有提議的
    話，被上訴人就還住在系爭房屋。伊提議交換居住，兩造也
    同意，為了適合自己居住，他們才各自裝潢等語（原審卷一
    第372至375、381頁），證人林秋珍亦結證稱：原本系爭房
    屋買來是要自己住的，後來大哥提議交換使用，伊家才搬到
    ○○街房屋，大哥有問伊系爭房屋讓上訴人交際應酬，上下樓
    方便，伊等就聽大哥的等語（本院卷一第473、475頁），足
    知兩造間係依王建雄建議而同意交換使用房屋。參以兩造原
    為感情甚篤之親兄弟，甚至三兄弟陸續購買同棟公寓不同樓
    層之房屋，彼此得以就近照應，共同努力工作，而非上訴人
    稱與被上訴人僅是老闆員工間關係。被上訴人目前亦有使用
    地下室堆置水電材料，系爭房屋並設有王家祖先牌位，為兩
    造所不爭執（不爭執事項㈢），其居住在自己的系爭房屋自
    當更為方便，何須同意搬至○○街房屋等情狀，堪認兩造間合
    意交換使用房屋之原因，係方便上訴人工作、休息之需求，
    況且上訴人自承被上訴人於87年後就自己出去開公司自己做
    等語（原審卷一第382頁），被上訴人亦稱90年間終止兩造
    間僱傭關係（本院卷二第333頁），此後上訴人更無提供員
    工宿舍予被上訴人之必要，故上訴人及林秀華證稱提供○○街
    房屋係作為被上訴人之員工宿舍，兩造並無交換使用房屋云
    云，並不可採。被上訴人主張兩造間自86間起成立系爭契約
    ，應堪採信。
　⒉再就系爭房屋使用範圍部分，上訴人雖辯稱僅使用一間為辦
    公室，其餘為祭拜祖先之公廳及母親王林有房間，被上訴人
    有放置其水電材料及機具等，三兄弟均有鑰匙，共同使用自
    由進出云云，並提出系爭房屋平面圖、照片及監視畫面照片
    為證（本院卷一第149至181、526至552頁）。惟查，上訴人
    自承使用範圍包含系爭房屋及地下室（本院卷二第30頁），
    王林有實際上並未居住在系爭房屋，且上訴人在辦公室中設
    置監視錄影設備，可監控之範圍包含系爭房屋全部，足認上
    訴人對系爭房屋有全部之實質管領力，而非僅使用一間辦公
    室。至於王家祖先牌位設置於系爭房屋，或被上訴人或王建
    雄持有鑰匙得自由進出系爭房屋祭拜祖先等，均不影響系爭
    房屋現況均為上訴人管領使用之事實。
　⒊按所有人對於無權占有或侵奪其所有物者，得請求返還之，
    民法第767條第1項定有明文。再按使用他人之物，如為無償
    ，即係借貸；如為有償，則屬租賃，此乃二者區別之所在。
    互相交換土地使用契約，係一方以土地交付他方使用為對價
    ，而使用向他方換來之土地，既屬有償，性質上即與租賃無
    殊（最高法院83年度台上字第2544號民事判決要旨參照）。
    又在不定期限之房屋租賃，依土地法第100條之特別規定，
    及司法院36年院解字第3489號解釋意旨，非有土地法第100
    條所定各款情形之一者，出租人不得收回房屋，排除民法第
    450條第2項之適用（最高法院88年度台再字第71號判決要旨
    參照）。復依土地法第100條第1款規定，出租人收回自住或
    重新建築時，得收回房屋。而本件兩造間就系爭房屋與○○街
    房屋互為交換使用，則屬有償，且未定期限，參照前開判決
    見解，核屬互為不定期限之房屋租賃關係，自應適用土地法
    第100條之規定。而因上訴人先於108年9月25日寄發存證信
    函請求被上訴人返還○○街房屋，被上訴人同意終止○○街房屋
    之租賃關係（本院卷二第158、315至317頁），然其並無其
    他房屋可供居住，則其依土地法第100條第1款規定，主張收
    回系爭房屋自用而終止系爭契約，應屬合法有據。故被上訴
    人於108年10月7日寄發存證信函請求上訴人7日內返還系爭
    房屋，上訴人於同年月9日收受，應認系爭契約已合法終止
    ，上訴人已無占有使用系爭房屋之權源，仍無權占有系爭房
    屋，則被上訴人依民法第767條第1項規定請求上訴人騰空返
    還系爭房屋，為有理由，應予准許。　
　㈢被上訴人請求上訴人按月給付相當於租金之不當得利2,417元
    ，有無理由？
  ⒈按無法律上之原因而受利益，致他人受損害者，應返還其利
    益。雖有法律上之原因，而其後已不存在者，亦同；不當得
    利之受領人，除返還其所受之利益外，如本於該利益更有所
    取得者，並應返還，但依其利益之性質或其他情形不能返還
    者，應償還其價額，民法第179條、第181條分別定有明文。
    再按依不當得利之法則請求返還不當得利，以無法律上之原
    因而受利益，致他人受有損害為其要件，故其得請求返還之
    範圍，應以對方所受之利益為度，非以請求人所受損害若干
    為準，無權占有他人土地，可能獲得相當於租金之利益為社
    會通常之觀念（最高法院61年台上字第1695號判例意旨參照
    ）。查被上訴人寄發系爭存證信函終止系爭契約，請求上訴
    人於7日內返還系爭房屋，然上訴人於108年10月9日收受後
    ，無法律上原因迄未返還，因此受有相當於租金之利益，致
    被上訴人受有損害，且依其性質不能返還，故被上訴人依不
    當得利法律關係，請求上訴人自108年10月17日起至返還系
    爭房屋之日止，應按月給付相當於租金之不當得利，應屬有
    據。
  ⒉次按城市地方房屋之租金，以不超過土地及其建築物申報總
    價額年息10％為限；前開規定於租用基地建築房屋亦準用之
    ，土地法第97條第1項、第105條分別定有明文。依土地法施
    行法第25條規定，上述土地價額係指法定地價而言。至法定
    地價者，依土地法第148條規定，係指土地所有權人依土地
    法所申報之地價。又基地租金之數額，除以基地申報地價為
    基礎外，尚須斟酌基地之位置，工商業繁榮之程度，承租人
    利用基地之經濟價值及所受利益等項，並與鄰地租金相比較
    ，以為決定（最高法院68年台上字第3071號判例參照）。查
    系爭房屋係於69年2月2日建築完成，為鋼筋混凝土造，屬商
    業用，位於5層樓第1層，含停車場之面積共87.3平方公尺，
    且位處雙線道之公園一路上，周圍店家林立，臨近有新泰國
    小、稅捐稽徵處，距離65號快速道路不遠，有建物登記謄本
    、GOOGLE地圖在卷可稽（原審卷一第175、425頁，卷二第17
    5至179頁），並參以系爭房屋現供上訴人作為辦公室、洽公
    使用，且有放置祖先牌位，三兄弟均持有鑰匙得進出祭拜等
    情，原判決以土地申報價額及建物課稅現值總價額年息5％，
    計付相當於租金利益，尚稱允當。而系爭土地面積100.68平
    方公尺，被上訴人應有部分為1/5，108年間申報地價每平方
    公尺為2萬1,280元，系爭房屋於108年間課稅現值為15萬1,6
    00元等情，亦有土地登記謄本、108年房屋稅繳款書地價謄
    本等在卷可憑（原審卷一第173、425頁、卷二第155頁），
    則被上訴人請求自108年10月17日起至返還系爭房屋之日止
    ，按月給付2,417元【計算式：（100.68平方公尺×應有部分
    1/5×2萬1,280元＋15萬1,600元）×5%÷12月=2,417元，元以下
    四捨五入】，應予准許。
六、綜上所述，被上訴人依民法第767條第1項、第179條規定，
    請求上訴人將系爭房屋騰空返還，及自108年10月17日起至
    騰空返還系爭房屋之日止，按月給付被上訴人2,417元部分
    ，為有理由，應予准許。原審就上開應准許部分，判命上訴
    人給付，並為准、免假執行之宣告，理由雖有不同，結論並
    無二致，仍應予維持，上訴意旨就此部分指摘原判決不當，
    求予廢棄，為無理由，應駁回其上訴。原判決主文第二項不
    當得利起算日應減縮為自108年10月17日起算，爰更正如主
    文第3項所載。
七、本件事證已臻明確，兩造其餘之攻擊或防禦方法及未經援用
    之證據，經斟酌後認均不足影響判決之結果，自無逐一論駁
    之必要，併此敘明。
八、據上論結，本件上訴為無理由，依民事訴訟法第449條第2項
    、第78條，判決如主文。
中　　華　　民　　國　　111 　年　　2 　　月　　16　　日
                  民事第二庭
                        審判長法  官   陳容正 
                              法  官   邱  琦
                              法  官   紀文惠
正本係照原本作成。
如不服本判決，應於收受送達後20日內向本院提出上訴書狀，其
未表明上訴理由者，應於提出上訴後20日內向本院補提理由書狀
（均須按他造當事人之人數附繕本）上訴時應提出委任律師或具
有律師資格之人之委任狀；委任有律師資格者，另應附具律師資
格證書及釋明委任人與受任人有民事訴訟法第466 條之1第1項但
書或第2項所定關係之釋明文書影本。如委任律師提起上訴者，
應一併繳納上訴審裁判費。
中　　華　　民　　國　　111 　年　　2 　　月　　16　　日

　　　　　　　　　　　　　　　書記官   李昱蓁